---
title: "Análisis variación de precios de casas en Peñalolen"
output:
    bookdown::html_document2:
    fig_caption: yes
date: "`r Sys.Date()`"
author: "Tomás Cantuarias - Raimundo Moraga - Victor Valero"
knit: (function(inputFile,encoding) {rmarkdown::render(inputFile,encoding=encoding,output_file=file.path(dirname(inputFile),'index.html'))})
---
```{r setup, include=FALSE}
knitr::opts_chunk$set(echo = TRUE)
pacman::p_load(sf, stats, tidyverse, dplyr)


mapa <- read_sf("RM_SII_CBR2/RM_SII_CBR2.shp")

mapa_pennalolen <- filter(mapa, COMUNA == "PENALOLEN")

mapa_pennalolen <- distinct(mapa_pennalolen) #se eliminan filas repetidas

as.data.frame(colnames(mapa_pennalolen))

mapa_pennalolen <- subset(mapa_pennalolen, select = -c(40, 41)) # Se eliminan columnas casi vacías

mapa_pennalolen <- subset(mapa_pennalolen, select = -c(23,24,25,26,27,28,29,30)) #se eliminan columnas referentes al conservador de bienes raices
mapa_pennalolen <-subset(mapa_pennalolen, select = -c(1,3,27,28)) #se eliminan las columnas comuna

#Se asume que las en la columna depto casa los valores == 0 son las casas
mapa_pennalolen <- filter(mapa_pennalolen, DPTO_CASA==0)
mean(mapa_pennalolen$Score)
mapa_pennalolen <-subset(mapa_pennalolen, select = -c(1)) #se elimina score por tener el mismo valor en todas las variables

precio <- mapa_pennalolen %>% select( UF_TRANS) %>% st_drop_geometry()
precio_casa <- mapa_pennalolen %>% select( UF_TRANS, Ten_Metro,Ten_MetroC) %>% st_drop_geometry()
precio_casa_cole <- mapa_pennalolen %>% select( UF_TRANS, COLE_10MIN,COLE_15MIN) %>% st_drop_geometry()
```

```{=html}
<style> 
body {
text-align: justify}
</style>
<!-- Para tener el texto justificado--> 
```

## Introducción {.unnumbered}

Dentro de Santiago, los precios de las viviendas siguen una distribución espacial importante que responde a diferentes atributos de la ciudad, tal como acceso a educación, trabajo, salud, movilidad u otros. Es por esto que es importante hacer un análisis de los precios en las distintas zonas de la ciudad para poder entender mejor cómo afectan estos atributos al momento de escoger un lugar donde comprar un hogar. 

En este informe se analizará en particular la comuna de Peñalolen, ubicada en el sector oriente sur del país, la cual tiene una población aproximada de 266.000 habitantes ([Datos](https://www.bcn.cl/siit/reportescomunales/comunas_v.html?anno=2020&idcom=13122)) y un terreno de 54 $Km^2$. Para propósitos de este análisis, se verá el efecto de las siguientes variables en el precio de casas en esta comuna, datos que se consiguieron [acá](https://www.dropbox.com/s/y04hfus7ynikl4s/RM_SII_CBR2.rar?dl=0):

* Cercanía al metro
* Índice de Moran
* Cercanía a establecimientos educacionales

Además de poder ver cómo afectan estas variables al momento de segmentar la comuna y crear distintos clusters de casas, las cuales se unirán utilizando estas variables, y el precio de estas para poder tener un mejor entendimiento sobre esta comuna y los precios de las viviendas.

Para ver esto, se tomaron los datos y se eliminaron las distintas columnas que no son de nuestro interés, dejando las que demuestran el precio de la compra, cercanía al metro y cercanía a establecimientos educacionales.

## Datos {.unnumbered}

Como primer paso, se hizo una segmentación de los datos utilizando kmeans, y un $k=10$ para crear 10 clusters, en donde se toma como variables el precio de las casas, que se puede ver en el gráfico \@ref(fig:clus) y luego aplicar otra segmentación con el precio de las casas, la cercanía a un metro a menos de 15 min, y la cercanía a menos de 5 min. Esto se puede ver en el gráfico \@ref(fig:clus1)

```{r clus,fig.cap="Cluster precio",fig.align='center',echo=FALSE}
clusters_k <-kmeans(precio,10)
mapa_pennalolen$cluster_k <- as.factor(clusters_k$cluster)
ggplot(mapa_pennalolen) +
  geom_sf(aes(fill = cluster_k,color=cluster_k))+labs(fill="Clusters",color="Clusters")
```

```{r clus1,fig.cap="Cluster inicial metro",fig.align='center',echo=FALSE}
clusters_k2 <- kmeans(precio_casa, 10)

# creamos la variable cluster en el conjunto nc
mapa_pennalolen$cluster_kmeans2 <- as.factor(clusters_k2$cluster)

# visualizamos
ggplot(mapa_pennalolen) +
  geom_sf(aes(fill = cluster_kmeans2,color=cluster_kmeans2))+labs(fill="Clusters",color="Clusters")
```

Como se puede ver, la segmentación no es muy efectiva ya que los clusters no son tan equitativos, esto se puede dar por la diferencia de valores en el precio mayoritariamente, ya que el valor mínimo de UF es 215, y el mayor 46.987, lo cual causa una gran diferencia, y es por esto que muchos datos se agrupan en un par de clusters, por lo que se decide escalar los datos para que puedan estar más equilibrados, y esto se puede ver en el gráfico \@ref(fig:clus2)

```{r clus2,fig.cap="Cluster escalado metro",fig.align='center',echo=FALSE}
scaled_precio_casa <- scale(precio_casa)

clusters_k_sc2 <- kmeans(scaled_precio_casa, 10)

mapa_pennalolen$cluster_kmeans_sc2 <- as.factor(clusters_k_sc2$cluster)

ggplot(mapa_pennalolen) +
  geom_sf(aes(fill = cluster_kmeans_sc2,color=cluster_kmeans_sc2))+labs(fill="Clusters",color="Clusters")
```

En este caso, se ve que también existe una disparidad entre los clusters, siendo uno de los clusters el que más se repite, lo cual tiene sentido ya que tiene un centro mucho mayor al resto, donde 8 de los 10 clusters tienen centroides en un rango de $[-2,2]$ y uno de ellos tiene un centroide igual a 14 en la variable de precio. Esto demuestra que existe una alta disparidad en los valores de las casas de peñalolen, esto se puede ver gracias a la desigualdad que existe en la comuna, lo cual se puede ver con el coeficiente GINI de esta comuna que es cercano a 0.5 ([datos](https://repositorio.cepal.org/bitstream/handle/11362/47082/4/RVE133_Candia.pdf)) 

Luego de esto, se procede a hacer segmentación de los datos por distancia a un colegio, para revisar cómo cambian los clusters al analizar esta variable vs cercanía a metro. Se hizo el mismo procedimiento de escalar los datos, para luego aplicar kmeans con el mismo k anterior. Esto se puede ver en el gráfico \@ref(fig:clus3)

```{r clus3,fig.cap="Cluster por cercanía colegio",fig.align='center',echo=FALSE}
scaled_precio_casa_cole <- scale(precio_casa_cole)

clusters_k_sc_cole <- kmeans(scaled_precio_casa_cole, 10)

mapa_pennalolen$cluster_kmeans_sc_cole <- as.factor(clusters_k_sc_cole$cluster)

ggplot(mapa_pennalolen) +
  geom_sf(aes(fill = cluster_kmeans_sc_cole,color=cluster_kmeans_sc_cole))+labs(fill="Clusters",color="Clusters")
```

Al analizar los clusters, se puede ver que la segmentación es bien parecida a la creada por las cercanías al metro.

Por último se crea un gráfico de densidad del índice local de moran para las casas, el cual ya está calculado previamente en los datos utilizados, para poder analizar la variación de este índice, y ver cuál es el valor que se repite más. Esto se puede ver en el gráfico \@ref(fig:moran)

```{r moran, fig.cap="Densidad indice de Moran",fig.align='center',echo=FALSE}
plot(density(mapa_pennalolen$IMORANCASA),main="Densidad indice de Moran")
```

Al ver este gráfico, se puede ver que la mayoría de los datos se encuentran en el rango de $[0.0,0.5]$, y si bien existen valores mayores a 1, 69 valores para ser exacto, podemos analizar el gráfico \@ref(fig:moran2) que muestra el gráfico de densidad de Moran al eliminar estos valores, para dejar el rango entre $[-1,1]$.

```{r moran2, fig.cap="Densidad indice de Moran Ajustado",fig.align='center',echo=FALSE}
moran <- mapa_pennalolen$IMORANCASA
out <- moran>1
plot(density(moran[out==FALSE]),main="Densidad indice de Moran")
```

## Análisis {.unnumbered}

Analizando en primera ocasión la relevancia de la cercanía del metro, se puede ver que claramente existe una similitud entre el gráfico \@ref(fig:clus) y el gráfico \@ref(fig:clus1) ya que las segmentaciones creadas son parecidas, lo que podría denominar que el factor de cercanía al metro no tiene tanta importancia como se pensó originalmente, o que el factor precio es mucho más importante en las segmentaciones que esperado, y se puede ver que al escalar los datos, como en el gráfico \@ref(fig:clus2) que se ve una segmentación más clara y equitativa, por lo que el modelo se puede estar equivocando en el gráfico \@ref(fig:clus1). Por otro lado, el gráfico \@ref(fig:clus2) y el gráfico \@ref(fig:clus3) tienen una alta similitud como se mencionó anteriormente, lo que podría significar que tienen una significancia parecida al momento de declarar el precio de una casa. 

Si analizamos el gráfico \@ref(fig:moran2) se puede ver que la mayoría de los datos se concentran en los valores que se encuentran en el rango de $[0,0.2]$ lo que significaría que no existe mucha correlación espacial entre la mayoría de las casas de Peñalolen. Sin embargo, existen 188 datos que se encuentran entre 0.8 y 1, lo que significa que de igual manera existen unos cuantos valores que tienen alta correlación espacial, pero no son una cifra significativa como para declarar que en todo Peñalolen existe una alta correlación espacial entre los precios de las casas. De igual manera, en los datos utilizados para el gráfico \@ref(fig:moran2), existe una media de 0.2167 lo que significa que en promedio, la correlación espacial es baja. 

## Conclusiones {.unnumbered}

Tomando en cuenta lo visto en el análisis, se puede ver que tanto la cercanía a un establecimiento educacional como la cercanía a un metro, influyen de la misma manera al momento de declarar el precio de una casa en Peñalolen, pero que de igual manera el peso que estas variables tiene no es tan significativo como para atribuir completamente el precio a estas, y se deberían analizar más variables, o analizar de mejor manera el modelo de segmentación.

Por otro lado, al ver solamente la segmentación por precio, se ve que existe una disparidad grande en los clusters, esto se ve como fue mencionado anteriormente, por la desigualdad que existe en Peñalolen, evidenciado por su coeficiente GINI de 0.5, y esto afecta en la segmentación al tener valores muy altos y muy bajos, por lo que se debería revisar la desigualdad creada en la comuna, pero eso queda propuesto para una investigación futura.

Finalmente, si se toma como punto de análisis el índice de Moran, se puede ver que en esta comuna no existe una alta correlación, dada por el valor promedio de 0.2167, pero aún así existen algunos valores que tienen un indice local cercano a 1, por lo que en algunas manzanas de la comuna existe alta correlación, pero en otras no, lo cual puede estar ligado a la desigualdad mencionada anteriormente.